臺灣板橋地方法院民事判決　　　　　　　94年度訴字第1406號
原　　　告　甲○○
被　　　告　乙○○
訴訟代理人　唐月妙律師
上列當事人間債務人異議之訴事件，經本院於民國94年11月16日
言詞辯論終結，判決如下：
    主  文
本院九十四年度執字第二四八０六號清償票款強制執行事件所為
之強制執行程序應予撤銷。
訴訟費用由被告負擔。
    事實及理由
一、原告起訴狀訴之聲明原記載為「本院93年度票字第12061 號
    本票強制執行事件程序應予撤銷。」，嗣於民國94年10月5
    日言詞辯論期日時，將其訴之聲明更正為「本院94年度執字
    第24806 號強制執行程序應予撤銷」，核其所為乃係不變更
    訴訟標的，而更正事實上之陳述，依民事訴訟法第256 條規
    定，非為訴之變更，合先敘明。
二、原告主張：緣原告與被告間前因存有債權債務關係，故原告
    乃於88年2 月3 日開立以88年3 月6 日為到期日，付款地為
    臺北縣中和市之免除作成拒絕證書面額新臺幣（下同）1,00
    0,000 元之本票乙紙（下稱系爭本票）予被告以清償欠款。
    惟原告前實已陸續清償該筆積欠款項，卻未獲被告歸還該紙
    本票或開立任何單據。詎料竟遭被告持系爭本票聲請本院以
    93年度票字第12061 號裁定准許強制執行，並進而持該執行
    名義聲請本院以94年度執字第24806 號清償票款之強制執行
    。惟系爭本票之到期日為88年3 月6 日，依票據法第22條第
    1 項規定，消滅時效期間自到期日起算3 年，至91年3 月5
    日即已屆滿，但被告卻遲至93年底間始向本院聲請本票裁定
    主張票據權利，顯已罹於時效，原告自得據此為抗辯而拒絕
    給付。為此，爰依強制執行法第14條第2 項之規定提起本件
    異議之訴，並聲明求為判決：本院94年度執字第24806 號強
    制執行程序應予撤銷。
三、被告則以：(一)原告並不爭執系爭本票真正，惟主張前已陸續
    清償該筆欠款，卻未獲被告歸還該張本票或開立單據云云，
    然未舉證以實其說。故就原告主張已清償之事實，自應由原
    告負舉證責任。(二)關於系爭本票權利因原告與被告結算時係
    列明尚未兌現，故原告已於時效期間內承認尚欠被告該筆本
    票債務，依民法第129 條第1 項第2 款規定，系爭本票權利
    之請求權時效期間自應因原告之「承認」而中斷。(三)再者，
    被告於93年3 月15日曾委請律師發函請求原告清償包含系爭
    本票金額1,000,000 元在內，合計5,519,344 元之債務。原
    告曾就被告前述之律師函予以回覆，而原告回覆時所含之附
    件「陳太太與胡先生明細表」中仍明確記載原告尚欠被告1,
    765,243 元，其中即包含系爭本票債權之1,000,000 元在內
    ，且該紙明細表係被告親筆所製作，原告除於該附件右邊空
    白處加註「約70萬惠聚款陳太太扣除，但實際不只此數」外
    ，對於「陳太太與胡先生明細表」中明白記載原告尚欠被告
    1,765,243 元（未扣本票）並無異議，可見被告縱於其所稱
    之時效完成（91年2 月2 日）後，在93年間回覆被告時，仍
    「承認」被告之系爭本票債權存在，則原告上開於時效完成
    後所為之承認，依最高法院判例意旨亦應認屬拋棄時效利益
    之默示意思表示，且時效完成之利益，一經拋棄，即回復時
    效完成前狀態，是被告亦不得再以時效業經完成，拒絕給付
    。從而，原告無論於執行名義成立前後，均無債權不成立或
    消滅或妨礙債權人請求之事由發生，自不得依強制執行法第
    14條第2 項規定提起異議之訴等語，資為抗辯，並聲明求為
    判決：原告之訴駁回。
四、本件經依民事訴訟法第271條之1準用第270條之1第1項第3款
    規定，整理並協議簡化爭點後，兩造同意就本院94年11月16
    日言詞辯論程序時，兩造協議簡化之爭點即「原告所為之時
    效抗辯有無理由？」為主張及辯論。
  (一)按「執行名義無確定判決同一效力者，於執行名義成立前，
    如有債權不成立或消滅或妨礙債權人請求之事由發生，債務
    人亦得於強制執行程序終結前提起異議之訴。」強制執行法
    第14條第2 項定有明文。第按票據法第22條第1 項規定：「
    票據上之權利，對匯票承兌人及本票發票人，自到期日起算
    ，見票即付之本票，自發票日起算，三年間不行使，因時效
    而消滅。」，準此，債務人因消滅時效完成而行使拒絕給付
    之抗辯權，亦應屬妨害債權人請求之事由。
  (二)本院94年度執字第24806 號清償票款強制執行事件之執行名
    義，係本院93年度票字第12061 號民事裁定，該裁定所據以
    聲請之本票，係以原告為發票人，到期日為88年3 月6 日。
    依上開票據法第22條第1 項規定，系爭本票於91年3 月5日
    即罹於3 年之時效消滅期間，惟被告遲至93年底間方聲請本
    票裁定強制執行，並經本院依職權調取本院94年度執字第
    24806 號清償票款強制執行事件卷宗核閱屬實。因該裁定屬
    非訟事件，對於實體上權利存在與否無審查之權利，無與確
    定判決同一之效力，是依強制執行法第14條第2 項規定，此
    等消滅或妨礙債權人請求之事由，縱在執行名義成立前即已
    發生，債務人仍得提起異議之訴。茲原告既因消滅時效完成
    而取得拒絕給付之抗辯權，其行使時效消滅之抗辯，主張有
    妨害債權人即被告之請求之事由發生，即屬有據。
  (三)至被告雖抗辯原告於時效期間內已為承認，應生中斷時效之
    效力以及原告於所稱之時效期間完成後，在93年間回覆被告
    之律師函時亦有再次承認系爭本票債務，應認原告已默示拋
    棄時效利益，均不得再為罹於時效之抗辯云云，然為原告所
    否認，並稱被告在時效期間完成前、後均無向原告請求，且
    原告亦從未就系爭本票債權對被告為承認等語。經查：
  (1)按當事人主張有利於己之事實者，就其事實有舉證之責任，
    民事訴訟法第277條前段定有明文。又原告對於自己主張之
    事實已盡證明之責後，被告對其主張，如抗辯其不實並提出
    反對之主張者，則被告對其反對之主張，亦應負證明之責，
    此為舉證責任分擔之原則，亦有最高法院18年上字第1679號
    判例意旨可資參照。原告主張於本件執行名義成立前，已因
    時效完成而取得拒絕給付之抗辯權，有妨害被告請求之事由
    發生等情，既經本院調取相關執行卷宗查閱綦詳，被告抗辯
    有時效中斷之事由及拋棄時效利益之情事，就此有利於己之
    反對主張，依上揭舉證責任分配原則，即應負舉證之責。
  (2)次按「消滅時效，因左列事由而中斷：一請求。二承認。三
    起訴。左列事項，與起訴有同一效力：一依督促程序，聲請
    發支付命令。二聲請調解或提付仲裁。三申報和解債權或破
    產債權。四告知訴訟。五開始執行行為或聲請強制執行。」
    民法第129 條定有明文。惟關於「消滅時效中斷」之意義，
    乃係指在消滅時效期間進行中，由於有不宜進行的事實發生
    ，致已進行的期間歸於消滅，並自事由終止時重新起算。準
    此，該所稱之中斷事由自須於時效期間開始後、完成前所發
    生者始屬之，否則即無所謂中斷時效期間進行之可言。查被
    告抗辯原告於時效期間內已為承認云云，除提出「陳太太與
    胡先生明細表」1 紙為憑外，並無提出其他證據以供審認。
    而該紙「陳太太與胡先生明細表」除其中「約70萬惠聚款陳
    太太扣除，但實際不止此數」之文字係由原告所寫外，其餘
    均係被告與原告對帳時，由被告所寫乙節，固為兩造均不爭
    執，然依其內容所示，雖有「本票1,000,000 未」、「尚欠
    1,765,243 （未扣本票）」之記載，然於上揭記載下方，亦
    復尚有「陳明珍折扣270,000 」、「郭靜純、張庭、涂善泥
    446,850 」、「林江木代付10 0,00 0 」、「麥倫收縮6,47
    0 」、「866,985 」、「823,32 0」、「差額43,665」、「
    莫非退票：：：：254,101 」等文字記載，是於該次對帳中
    原告是否有承認系爭本票1,000, 000元債務存在之意，誠仍
    有疑義。再者，退步言，縱原告於該次對帳時確有承認系爭
    本票債務存在之行為，然依原告所陳稱上開明細表乃係作成
    於系爭本票到期日前（即時效期間開始前），此被告並未加
    以爭執，堪信為真，則依上開說明，原告縱有被告所指之「
    承認」行為，亦係屬時效期間開始前所為者，當無中斷時效
    期間進行之效力可言。是被告就其抗辯原告於時效期間內已
    為承認云云，非但顯未盡舉證責任以實其說，且亦與時效中
    斷之意義有悖，自應認被告此部分抗辯為不可採。
  (3)第按「債務人於時效完成後所為之承認，固無中斷時效之可
    言，惟民法第147 條僅就時效利益之預先拋棄加以禁止，則
    於時效完成後拋棄時效之利益，顯非法之所禁。債務人知時
    效完成之事實而為承認者，其承認自可認為拋棄時效利益之
    默示意思表示，時效完成之利益一經拋棄，即回復時效完成
    前之狀態，債務人不得再以時效業經完成拒絕給付。」最高
    法院固有26年渝上字第353 號、50年台上字第2868號判例意
    旨可供參照。然上開所稱債務人明知時效完成之事實而仍為
    承認行為，應屬拋棄時效利益之默示意思表示云云，係指債
    務人就請求權時效之完成有所認知，而仍為承認行為而言。
    又民法第129 條第1 項第2 款所稱承認，係因時效而受利益
    之債務人向債權人表示認識其請求權存在之觀念通知，此項
    承認法律上固未特設其方式，以書面或言詞，以明示或默示
    ，於訴訟上或訴訟外，皆無不可，但仍以有一定行為足認有
    承認的意思為必要。查被告雖又以原告於時效完成後，仍將
    上開明細表作為附件以回覆被告所寄發之律師函，可見原告
    於時效完成後對於上揭明細表之內容仍予承認並加援用，故
    應認原告有拋棄時效利益之默示意思表示云云，然此亦為原
    告所否認，參酌上開明細表係與署名「晚輩甲○○」之信函
    一併寄予被告（為被告所自認），且細繹該信函之內容，其
    中一開始即表明「接到您的律師來函，告知我仍欠您500 多
    萬台幣，心中除了憤怒，也有難過：：：：」等語，中間則
    係記載原告因向被告購買承接黎光文化事業有限公司依被告
    所交付之庫存資產所生虧損情形，最後復再強調「坦白說，
    經過這5 年，我已負債累累，目前正努力償還各種債務，如
    果您還認為我欠您款項，也只能來生再還了，也請不要再請
    林光榮先生向我追討100 多萬元。」，非但均未見原告承認
    系爭本票債務仍存在之詞或表示，甚且依該信函內容，原告
    似係認被告已積欠其債務，依上開說明，誠亦難認原告有何
    可推知表示承認之行為存在，則原告主張其並無承認之意，
    尚非子虛，被告辯稱原告有拋棄時效利益之默示意思表示云
    云，自不足採。
  (4)從而，被告雖抗辯原告已於時效期間內承認系爭本票債務以
    及於時效完成後亦有承認云云，然既均無法舉出確切證據以
    實其說，自皆不足憑信。
五、綜上所陳，被告之抗辯均不足採，原告主張以時效消滅為由
    ，依強制執行法第14條第2 項規定，提起本件訴訟，請求判
    決如主文所示，洵屬於法有據，應予准許。
六、據上論結：本件原告之訴為有理由，依民事訴訟法第78條，
    判決如主文。
中　　華　　民　　國　　94　　年　　11　　月　　30　　日
                  民事第一庭法　官　黃若美
以上正本係照原本作成
如對本判決上訴，須於判決送達後20日內向本院提出上訴狀
中　　華　　民　　國　　94　　年　　11　　月　　30　　日
                            書記官　吳俊達
